臺灣臺北地方法院民事簡易判決
110年度北保險簡字第28號
原      告  阿薩投資顧問有限公司

法定代理人  梁家源  
訴訟代理人  謝念錦  
            周明嘉  
被      告  國泰人壽保險股份有限公司

法定代理人  黃調貴  
訴訟代理人  朱均霖  
上列當事人間確認保單價值準備金存在事件，本院於民國110年1
2月16日言詞辯論終結，判決如下︰
    主      文
確認葉文彬對被告國泰人壽保險股份有限公司之富貴保本三福（
保單號碼：0000000000），截至民國110年3月15日止有保單價值
準備金債權新臺幣23,130元存在。
確認葉文彬對被告國泰人壽保險股份有限公司之美滿人生312（
保單號碼：0000000000），截至民國110年3月15日止有保單價值
準備金債權新臺幣20,796元存在。
訴訟費用新臺幣壹仟元由被告負擔。
    事實及理由
甲、程序方面：
一、按確認法律關係之訴，非原告有即受確認判決之法律上利益
    者，不得提起之，民事訴訟法第247條第1項定有明文。查原
    告主張其輾轉受讓訴外人馬來西亞商富析資產管理股份有限
    公司對葉文彬之債權，為葉文彬之債權人，前向本院聲請強
    制執行葉文彬之財產，本院核發扣押命令後，被告以葉文彬
    於國泰人壽保險股份有限公司（下稱國泰人壽或被告）現無
    保單價值準備金債權可供扣押為由聲明異議，兩造就葉文彬
    對國泰人壽有無保單價值準備金債權存在顯有爭執，該爭執
    攸關原告得否遂行其終局強制執行而實現其私權，其私法上
    地位處於不安之狀態，且該不安之狀態得以本件確認判決予
    以除去，堪認原告提起本訴有即受確認判決之法律上利益。
二、次按原告於判決確定前，得撤回訴之全部或一部；訴之撤回
    應以書狀為之，民事訴訟法第262條第1項前段、第2項定有
    明文。原告起訴時以國泰人壽、葉文彬為被告，嗣於言詞辯
    論期日前即民國110年5月11日具狀撤回對葉文彬之起訴（見
    本院卷第103頁），已生一部撤回之效力。又按訴狀送達後
    ，原告不得將原訴變更或追加他訴，但擴張或減縮應受判決
    事項之聲明者，不在此限，民事訴訟法第255條第1項第3款
    定有明文。原告原起訴聲明為：確認葉文彬對被告有保單價
    值準備金債權新臺幣（下同）110,000元存在，嗣於訴訟中
    變更聲明為：㈠確認葉文彬對被告之富貴保本三福（保單號
    碼：0000000000），截至民國110年3月15日止有保單價值準
    備金債權23,130元存在。㈡確認葉文彬對被告之美滿人生312
    （保單號碼：0000000000），截至110年3月15日止有保單價
    值準備金債權20,796元存在（見本院卷第203頁），核與上
    開規定相符，應予准許。
乙、實體方面：
一、原告主張：前經輾轉受讓債權，伊為葉文彬之債權人，對葉
    文彬有24,900,000元及利息、違約金之債權存在，前向本院
    聲請強制執行（執行案號：110年度司執字第26151號），本
    院執行處於110年3月12日核發禁止葉文彬收取對國泰人壽之
    保單價值準備金債權之執行命令（下稱系爭扣押命令），詎
    被告以無保單價值準備金可供扣押為由聲明異議，致伊無法
    受償，為此依強制執行法第120條規定提起本訴，請求確認
    葉文彬對被告有保單價值準備金債權存在等語。並聲明：如
    主文第1項、第2項所示。
二、被告則以：伊於110年3月15日收受系爭扣押命令，關於葉文
    彬為要保人之保險契約㈠富貴保本三福（保單號碼：0000000
    000），截至民國110年3月15日止保單價值準備金為23,130
    元；㈡美滿人生312（保單號碼：0000000000），截至110年3
    月15日止保單價值準備金為20,796元；前開保險契約未經葉
    文彬合法終止，即無保險法第119條第1項所定應給付保單價
    值準備金之情事，則葉文彬對被告並無保單價值準備金存在
    ，要保人終止保險契約之解約金屬附停止條件之債權，要保
    人未終止，停止條件未成就，即無解約金債權存在，再依法
    院諸多判決，認定人身保險契約終止權為要保人一身專屬，
    不得代位，執行法院亦無逕行代要保人終止保險契約之權，
    且保單價值準備金係由保險業者依主管機關制定辦法而計算
    、提存之金錢，目的在於保障全體要保人、被保險人、受益
    人之權益，遂限制保險公司對該等資金之用途，本質上仍屬
    保險公司之資金，並非要保人對保險公司之債權，亦非要保
    人之責任財產，並非扣押命令所得扣押之標的，原告就已確
    定未發生要保人終止契約事實之過去某一特定時點，請求確
    認要保人於該時點有保單價值準備金債權存在，不僅實體上
    無理由，且訴請確認之內容對於當事人間現存之權利義務狀
    態、法律關係之歸屬，均無影響，並無確認利益等語置辯。
    並聲明：原告之訴駁回。
三、本院之判斷：
  ㈠原告主張其為葉文彬之債權人，對葉文彬有24,900,000元及
    利息、違約金之債權，前向本院聲請強制執行，本院執行處
    於110年3月12日核發禁止葉文彬收取對國泰人壽之保單價值
    準備金債權之扣押命令，被告於110年3月15日收受該扣押命
    令，嗣以無保單價值準備金可供扣押為由聲明異議等情，業
    據原告提出臺灣彰化地方法院98年2月17日彰院賢97執育字
    第13971號債權憑證、繼續執行紀錄表、債權讓與證明書7紙
    、臺灣臺中地方法院109年度司聲字第2010號裁定、限期優
    惠還款通知書、本院110年3月12日北院忠110司執庚字第261
    51號執行命令、被告國泰人壽異議函（見本院卷第17至53頁
    ）等件為證，復本院依職權調閱本院110年度司執字第26151
    號執行卷審查屬實，且為兩造所不爭執，堪信為真實。
　㈡按保險法施行細則第11條規定，本法所稱保單價值準備金，
    指人身保險業以計算保險契約簽單保險費之利率及危險發生
    率為基礎，並依主管機關規定方式計算之準備金。故保單價
    值準備金係要保人預繳保費之積存，乃彰顯要保人預繳保費
    積存而來之現金價值，作為要保人以保單向保險人借款或因
    其他事由得請求保險人給付時，保險人應給付要保人金額之
    計算基準，為要保人在人身保險契約中，對保險人所享有權
    利之一（最高法院109年度台上字第1332號、108年度台上字
    第1874號判決意旨參照）。查葉文彬於85年10月29日向被告
    投保「富貴保本三福」、「美滿人生312」2份保險契約，有
    葉文彬為要保人之保險契約明細表、壽險要保書及保險契約
    條款在卷可憑（見本院卷第105、134、207至235頁），核屬
    人身保險契約；兩造對於截至110年3月16日止該2份保單累
    計之保單價值準備金分為23,130元、20,796元，亦不爭執。
    依上說明，則原告主張葉文彬對被告有23,130元、20,796元
    保單價值準備金債權存在，即屬有據。
　㈢被告雖辯稱保險契約終止權為要保人一身專屬，不得代位，
    執行法院亦無逕行代要保人終止保險契約之權，且保單價值
    準備金本質上屬保險公司之資金，並非要保人之責任財產，
    不得為執行標的云云。按強制執行之標的固以開始強制執行
    時之債務人所有責任財產為對象，惟債務人將來可取得之財
    產，如將來薪資債權、租金債權或附條件、期限之權利等，
    仍得對之執行，觀諸強制執行法第115條第3項、第115條之1
    第1項規定自明；保險法第119條第1項明定，要保人終止保
    險契約，而保險費已付足1年以上者，保險人應於接到通知
    後1個月內償付解約金；其金額不得少於要保人應得保單價
    值準備金之4分之3；要保人既得隨時任意終止保險契約，請
    求償付解約金，復可以保單價值準備金依同法第120條規定
    為質，向保險人借款；參照同法第116條第6、7項規定，保
    險費到期未交付者，保險人於保險契約所定申請恢復效力之
    期限屆滿後，有終止契約之權，保險契約終止時，保險費已
    付足2年以上，如有保單價值準備金者，保險人應「返還」
    其保單價值準備金；暨同法第124條所定，人壽保險之要保
    人對於被保險人之保單價值準備金，有優先受償之權；在在
    揭明保單價值準備金形式雖屬保險人所有，但要保人對於其
    繳納保險費所累積形成之保單價值準備金，具有實質權利（
    最高法院105年度台抗字第157號裁定意旨參照）。由上可知
    ，保單價值準備金係由要保人繳納之保險費累積形成，要保
    人得對之行使權利，被告以保險費交付後即屬保險人所有之
    財產為由，辯稱葉文彬對其無保單價值準備金債權存在，難
    認可採。況依上開規定可知，解約金與保單價值準備金之數
    額雖可能略有不同，惟計算基礎則均為保單價值準備金，其
    給付義務在法律上係屬確定，可由要保人任意決定給付時點
    ，隨時以終止契約方式取回，亦得以保單價值準備金為質向
    保險人借款。故葉文彬對於其繳納保險費所積存之保單價值
    準備金債權確有相當處分權限，並有權利可資主張，不因保
    險契約尚未經其終止或特定事由未發生而異其認定，與附條
    件而不確定是否發生之債權不同。至債權人或執行法院得否
    代替要保人終止保險契約一節，因保單價值準備金債權係要
    保人預繳保險費累積形成之權利，且此權利之存在不因系爭
    保險契約有無終止而異其認定，故執行法院得否代為終止系
    爭保險契約，並不影響系爭扣押命令核發時，系爭保單價值
    準備金債權存在之認定。
四、綜上，原告依強制執行法第120條第2項規定請求確認葉文彬
    對被告國泰人壽，截至110年3月15日收受扣押命令時為止，
    有主文第1項、第2項所示保單價值準備金債權存在，為有理
    由，應予准許。
五、本件事證已臻明確，兩造其餘攻擊防禦方法及證據，核與判
    決之結果不生影響，爰不逐一論列。
六、訴訟費用負擔之依據：民事訴訟法第78條。依職權確定訴訟
    費用額為1,000元（第一審裁判費）由被告負擔。
中　　華　　民　　國　　111 　年　　1 　　月　　21　　日
                  臺北簡易庭  法  官　張瓊華
上列正本係照原本作成。
如不服本判決，應於判決送達後20日內向本院（臺北市○○○路0段
000巷0號）提出上訴狀（須附繕本）。如委任律師提起上訴者，
應一併繳納上訴審裁判費。
中　　華　　民　　國　　111 　年　　1 　　月　　21　　日
　　　　　　　　　　　　　　　書記官  賴敏慧